臺灣板橋地方法院民事判決　　　　　　　95年度訴字第1857號
原　　　告　乙○○
　　　　　　　　　　　　2樓
被　　　告　甲　○
　　　　　　　　　　　　號
訴訟代理人　陳中柱律師
複代理人　　戊○○
上列當事人間請求侵權行為損害賠償事件，經刑事庭移送前來（
95年度附民字第38號），本院於96年4 月3 日言詞辯論終結，判
決如下：
    主  文
被告應將坐落台北縣三峽鎮○○路○段四八四巷十六號房屋返還
予原告，並塗銷上開房屋為原告所有權人之登記，給付原告新台
幣柒仟陸佰元，及自94年12月1 日起至返還日止，按月給付原告
陸佰伍拾捌元。
訴訟費用由被告負擔十分之九，餘由原告負擔。
    事實及理由
壹、程序上理由
一、訴狀送達後，原告不得將原訴變更或追加他訴。但有下列各
    款情形之一者，不在此限：(二)請求之基礎事實同一者。(七)不
    甚礙被告之防禦及訴訟之終結者。被告於訴之變更或追加無
    異議，而為本案之言詞辯論者，視為同意變更或追加，民事
    訴訟法第255 條第1 項第2 、7 款、第2 項定有明文。
二、原告於起訴時依據侵權行為法則之規定，請求被告應給付原
    告新台幣（下同）200 萬元，嗣於民國（下同）96年1 月16
    日具狀追加聲明為所有物返還請求權及不當得利之訴訟標的
    ，請求被告應將坐落於台北縣三峽鎮○○路○段486 巷16之
    1 號房屋（以下簡稱系爭房屋）返還予原告，塗銷系爭房屋
    之為原告所有權人之登記，給付原告100 萬元及自94年12月
    1 日起至返還日止，按月給付原告2 萬元等語（見本院卷第
    72頁），被告並無異議為本案之言詞辯論，且本件請求之基
    礎事實同一，亦不甚妨礙被告之防禦及訴訟終結，核無不合
    ，應予准許。
貳、實體上理由
一、原告起訴主張：原告於78年9 月27日向訴外人陳詩團承租坐
    落於台北縣三峽鎮○○段大埔小段177 地號之土地（以下簡
    稱177 地號之土地），僱用工人呂忠雄等人建築系爭房屋，
    作為幼稚園使用，每年租金4 萬元、5 萬7 仟元不等，訴外
    人陳詩團就其所有同小段120 、121 地號（以下簡稱120 、
    121 地號）與訴外人陳石柱代表被告及被告之母親就陳石柱
    、被告及被告母親共有之177 地號成立土地永久交換使用契
    約，經證人陳詩團、陳石柱、陳金鴻於刑事庭證述明確，被
    告抗辯土地永久交換使用契約（以下簡稱土地永久交換使用
    契約）為偽，並非有據。嗣因原告於88年10月15日租約期滿
    ，並未繼續居住於系爭房屋，被告未經原告同意，擅自遷入
    系爭房屋居住，將系爭房屋登記為被告所有，爰依據所有物
    返還請求權及侵權行為法則、不當得利之法律關係，請求被
    告應將系爭房屋遷讓返還予原告，塗銷系爭房屋之所有權為
    原告，給付原告自90年10月1 日起至94年11月30日止，每月
    以租金2 萬元計算，相當於租金之不當得利100 萬元，及自
    94年12 月1日起至返還日止按月給付原告2 萬元等語。
二、被告抗辯：
（一）原告於告訴狀所附向訴外人陳詩團租用177 地號建築系爭
      房屋係在78年9 月間，卻於94年6 月23日偵查中指訴系爭
      房屋係於76年間僱用工人建築，未租用177 地號二年前，
      焉有可能在他人土地上建築房屋？又原告於94年12月20日
      刑事庭第一審審理時指訴於78年間租用120 、121 地號作
      為托兒所之遊樂場，然原告於刑事庭所提出之陳詩團與陳
      石柱於61年1 月18日所簽定120 、121 及177 地號土地永
      久交換使用契約，則120 、121 地號應為被告所有，陳詩
      團已無權使用120 、121 地號之土地，且原告主張被告之
      母親張桃授權陳石柱簽定土地永久交換使用契約，為何未
      於契約中載明委託授權之意旨或由張桃在契約之後簽名為
      憑，且依據常情，該契約應向地政機關辦理登記，或有二
      人以上之見證人，或送請法院公證，另於鈞院審理95年度
      訴字第655 地號返還無權占有之土地中訴外人陳詩團於該
      案中庭呈之土地永久交換使用契約書有貼有印花，而陳詩
      團於被告涉嫌竊佔案件審理時所提出之土地永久交換使用
      契約書卻無印花，二者契約之框線亦不符，陳石柱與陳詩
      團於土地永久交換使用契約上之筆跡，亦與該二人於刑事
      庭作證之而簽名筆跡不符，足見，該土地永久交換使用契
      約書，應係陳石柱與陳詩團基於通謀虛偽意思表示而臨訟
      偽造，原告與陳詩團偽造177 地號之土地租用契約，且陳
      詩團既已與陳石柱就177 地號及120 、121 地號土地成立
      土地永久交換使用契約，陳詩團為何仍將120 、121 地號
      交付原告使用，陳石柱為何仍於80年間在177 地號土地建
      築房屋，因此，上開土地永久交換使用契約，應為虛偽，
      被告否認其真正。
（二）系爭房屋為被告之母親於65年間所建造作為放置農具之用
      ，並非原告所建築，當時係磚牆、鐵皮屋，並無隔間，被
      告當時11歲左右，常陪母親至177 地號農耕種菜，被告之
      母親於67年間過世後，被告孤苦無依，至外地工廠做工，
      系爭房屋為陳石柱所占用，被告於90年10月間返回系爭房
      屋並加以整理，被告係依法繼承系爭房屋，原告主張系爭
      房屋為其所建造，卻無法提出建照之憑證，且當地戶數不
      多，應不足以設置幼稚園，應係原告向陳詩團承租既有之
      房屋，至於系爭房屋依據稅籍證憑房屋現值僅為107,600
      元，應僅為一般農舍，原告主張每月租金為2 萬元，並無
      理由。至於原告於刑事庭所傳訊之證人林玉梅證述系爭房
      屋為原告於60幾年間建照核與原告主張於76年間建造不符
      ，陳詩團於偵查中證述原告所蓋之平房為鐵架搭的，核與
      證人呂忠雄於偵查中證述牆壁是磚塊不符，又呂忠雄證述
      隔間牆都是證人所做，有舖磚、綁鋼筋、舖水泥，每天工
      資多少錢，房屋有無隔間，屋頂是鐵皮或瓦蓋、只說一個
      窗戶一個房間，隔了多少間房屋不清楚等語，林玉梅證述
      系爭房屋是磚塊蓋的，是水泥，有門牌號碼等語，然系爭
      房屋並未綁鋼筋，系爭房屋於91年之前並無門牌，以上證
      人證詞均互相矛盾。
（三）聲明：原告之訴駁回。
三、兩造不爭執之事實（見96年4 月3 日言詞辯論筆錄，本院卷
    第127 頁）
（一）被告、陳員、陳石柱為坐落於台北縣三峽鎮○○段大埔小
      段177 地號之土地共有人，陳詩團為同小段120 、121 地
      號之土地所有權人，被告目前居住於上開177 地號土地上
      之建物即台北縣三峽鎮○○路○ 段484 巷16之1 號之房屋
      （即系爭房屋）。
（二）被告於90年10月9 日持系爭土地之土地所有權狀巷台北縣
      三峽鎮戶政事務所依有人居住之違章建築申請門牌，系爭
      房物於90年10月9 日始編有門牌，被告自90年10月9 日起
      即居住於系爭房屋，被告再於93年6 月16日持台北縣三峽
      鎮公所於93年6 月7 日北縣峽建字第093000111077號證明
      書向台灣電力股份有限公司台北西區營業處申請用電，故
      於93 年6月16日之前系爭房屋並未接電。
四、本件爭點及本院判斷（見96年4 月3 日言詞辯論筆錄，本院
    卷第127 頁）兩造協議並整理爭點如下：
（一）何人為系爭房屋之起造人？被告是否為無權占有系爭房屋
      ？原告請求塗銷系爭房屋為原告所有之姓名登記是否有理
      由？
 1、按刑事訴訟判決所認定之事實，固非當然有拘束民事訴訟判
    決之效力，但民事法院調查刑事訴訟原有之證據，而斟酌其
    結果以判斷事實之真偽，並於判決內記明其得心證之理由，
    即非法所不許（參照最高法院67年台上字第2674號及49年台
    上字第929 號判例）。本件兩造均已聲明引用本件刑事訴訟
    之卷證資料，本院自得調查刑事訴訟中原有之證據，斟酌其
    結果以判斷其事實。
 2、訊據被告自認於90年10月9 日起，搬遷至系爭房屋居住使用
    之事實，惟矢口否認有何無權佔用系爭房屋，抗辯：系爭房
    屋，係伊母親於65年間所興建的，供置放種菜的工具，並非
    原告所搭建，而伊母親於71年過世後，即由伊繼承，並於90
    年間重新整理粉刷後搬進去住云云。經查：
(1)原告主張：系爭房屋係向陳詩團承租土地後僱工搭建房舍作為
  設立幼稚園之用，有運動場、餐廳、廁所、櫥藏室，電是用旁
  邊房屋接出來的，水是裝馬達接水塔，幼稚園經營到88年時因
  不能立案被受罰而停止經營等語；核與證人陳詩團於偵查及刑
  事庭第一審審審理時具結後證述稱：伊於78年將系爭土地是爛
  泥地由伊填土整平，伊出租給原告時是空地，其上並無蓋雞寮
  ，後來原告有說要在租地蓋房子，又因為伊在系爭土地旁邊有
  房子，所以知道原告所蓋平房，用鐵架搭的，伊只有拿錢讓原
  告裝水塔，電則是從伊房子接過去的，原告在系爭土地上經營
  幼稚園四年左右，之後因教育局要告訴人合法申請，原告就沒
  有繼續營業，之後被告才搬進去住等語（見偵查卷第73至74
  頁、刑事第一審卷第47至48頁）；另證人陳金鴻於偵查中結證
  稱：系爭土地就在伊住處的後面，是被告哥哥陳石柱的，卷附
  照片（即同上偵查卷第6 至9 頁）所示建築物是蓋在系爭土地
  上，已有十多年了，是原告所蓋，且原告有向陳詩團承租中正
  路2 段470 巷17號租了一間房間，電是從租屋處接的，原告是
  從向陳詩團租屋時即開始經營幼稚園，蓋建築物後繼續經營，
  一直到90年間離開，之後又租給一經營幼稚園的，幾個月後就
  沒做了，後來被告有搬來住二、三年了，被告搬來時只有來整
  理，建築物照舊並沒有重新興建等語明確（見同上偵查卷第80
  至81 頁） ；而證人呂忠雄於偵查及原審審理時結證稱：伊確
  有於78 年 間，原告的先生找伊做工蓋房子，地點在三峽鎮大
  埔，正確日期及地點已記不清楚，伊負責鋪磚、綁鋼筋、鋪水
  泥及外面的圍牆，屋頂則不是伊做的，該處在整地之前地面上
  並沒有其他房子，原告說要蓋房子經營幼稚園等語（見同上偵
  查卷第81 至82 頁、原審卷第60至61頁）；參以證人王林玉梅
  於偵查及刑事第一審審審理時證述稱：伊於34年起即住在台北
  縣三峽鎮○○路○段395 巷21號，距離系爭土地約2 、3 百公
  尺，因告訴人要蓋幼稚園，所以伊介紹原告人向陳詩團租用系
  爭土地經營幼稚園，系爭房屋（即卷附同上偵查卷第6 至9 頁
  照片所示）確實是原告所蓋，是磚蓋房屋、鐵皮屋頂、也有圍
  牆，在此之前系爭土地係空地，伊有在幼稚園擔任過司機等語
  （見同上偵查卷第82至83頁、原審卷第70至74頁），而證人丁
  ○○於本院審理時亦證述向原告租用系爭房屋作為經營幼稚園
  使用等語，並提出租賃契約書為據（見本院96年4 月3 日言詞
  辯論筆錄，本院卷第128 頁），參以證人呂忠雄、王林玉梅二
  人雖曾經分別受僱於告訴人承作水泥工程及擔任司機，惟渠等
  於出庭作證時與告訴人間均已不復有何僱傭關係，且渠等與被
  告間素無怨隙，證人丁○○亦與兩造並無任何僱傭或利害關係
  ，衡情渠等應無構詞虛偽陳述，而自陷偽證罪責之理，且經勾
  稽上開各證人所述各情節，並無歧異之處，亦核與原告所述情
  形相合，足認原告指訴坐落在系爭土地上之系爭房屋為其所興
  建，以供其經營幼稚園之用乙節，並非子虛，堪信為真實。所
  以，系爭房屋係由原告出資建築，則告訴人依法原始取得系爭
  房屋所有權。
(2)被告於刑事庭第一審聲請傳喚之證人即與被告同宗之叔叔陳添
  於刑事第一審審理時係證稱：伊目前住在離系爭房屋約幾十尺
  處，認識被告之母親陳張桃，陳張桃應該是蓋在上開177 地號
  土地上，是蓋磚造平房的矮房子，用來放耕作的工具，但伊沒
  有注意到是否有人住在那裡，只有從那裡經過時看一下等語（
  見刑事第一審卷第52至54頁），惟觀諸卷附系爭房屋照片所示
  可知，系爭房屋係磚造平房鐵皮屋頂並有三扇門獨立對外出入
  及有三扇鋁窗，內部空間非小，系爭房屋在建築型式外觀上即
  明顯與一般堆放耕作工具所需之工寮不同，則證人陳添所見之
  矮平房是否即係系爭房屋，已啟人疑竇；況且，證人陳添於刑
  事第一審審理時尚證述稱：甲○他們於61年的時候是住在木柵
  ，伊於61年間亦在工作，並沒有常常去那巡視，伊之所以知道
  系爭土地上的房屋是陳張桃蓋的，是因為伊去那裡工作的時候
  看到，伊只有去那一、二次而己，陳張桃過世後伊就很少過去
  ，後來在80多年間，有聽人家說起有人在那開幼稚園，伊有看
  過幼稚園的孩子，那是在84年就改鐵皮屋，卷附照片所示房屋
  與陳張桃所蓋的房子只有屋頂不一樣，現在房子是鐵皮屋，因
  伊十幾年才去一次，所以並不知陳張桃所蓋房子是否有被拆過
  ，只知道幼稚園是有蓋鐵皮屋等語（見原審卷第54至57頁），
  是以，證人陳添既僅曾於陳張桃在世前路過系爭土地一、二次
  ，其是否能確定其於陳張桃在世時所見的矮平屋即為系爭房屋
  ，誠屬可議。況且，證人陳添證稱其確有於80幾年間，看見系
  爭房屋做為幼稚園使用等情，核與前開多位證人所述情形相合
  ，由此益徵原告指訴系爭房屋係供其經營幼稚園使用乙節無誤
  ，是以證人陳添之證述並不足證明系爭房屋為被告之母親陳張
  桃所建，自亦無從做為被告有權使用系爭房屋之證明。雖被告
  辯稱：系爭房屋係伊母親所興建，惟無法提出任何確切證據以
  實其說，而被告雖是系爭房屋坐落土地之所有權人之一，惟在
  未行使所有人物上請求權，請求告訴人拆遷前，即搬遷至系爭
  房屋居住，並無合法權源甚明。
(3)被告於刑事庭抗辯：依被告主觀上認知，認為系爭房屋是其母
  親於60幾年所興建，所以才會向電力公司申請用電，及向戶政
  機關申請門牌，並無無權占有之犯意云云。惟查，系爭房屋之
  門牌即台北縣三峽鎮○○路○段484 巷16之1 號係被告持其系
  爭土地持分之土地所有權狀（90北樹地字第00 8985 號，權利
  範圍8 分之3） 向臺北縣三峽鎮戶政事務所申請依有人居住之
  違章建築編釘門牌，該戶政事務所於90年10月9 日始初編該門
  牌乙節，此有該戶政事務所94年4 月13日北縣峽戶字第
  0940001249號函1 份在卷可考（見同前偵查卷第14頁），足見
  戶政事務所係依被告之申請而將系爭房屋編列門牌，惟該申請
  人是否即為系爭房屋之所有權人，並非戶政事務所核發申請人
  門牌之依據，自無從倒果為因，逕以被告為系爭房屋門牌申請
  人即據以認定被告為系爭房屋之所有權人。又查，被告係於93
  年6 月16日持台北縣三峽鎮公所93年6 月7 日北縣峽建字第
  0930011011號證明書辦理申請於系爭房屋設址內用電，於上開
  申請日之前，該址並未予以接電乙節，有臺灣電力股份有限公
  司台北西區營業處94年7 月20日D 北西字第09407002991 號函
  1 份在卷可按（見同前偵查卷第66頁），被告既明知系爭土地
  並非全部為其所有，係另有與其他共同共有人因繼承取得，則
  倘若其堅稱系爭房屋係其母親所興建，何以其未曾徵得陳石柱
  等其他共有人之同意即自行申請設址接電，自行搬遷至系爭房
  屋居住？據上，反足徵被告占用系爭房屋使用係無權占有至明
  。
(4)被告於本院審理時具狀陳述：系爭房屋為其母親張桃於65年間
  所建，曾於11歲時到系爭房屋幫助母親農耕種菜，並於母親過
  世後繼承系爭房屋等語，依據被告之陳述，被告應早已知悉系
  爭土地及系爭房屋，然被告之輔佐人丙○○（即被告之夫）於
  本院審理時卻陳述：90年間之前，被告居住於台北縣三重市，
  因被告要買勞工住宅資格不符才查到被告名下有177 地號之土
  地，被告說177 地號上之房屋是被告母親所蓋，才遷到系爭房
  屋居住等語（見本院卷第130 頁，96年4 月3 日筆錄），二者
  陳述並不相符，足認，被告抗辯系爭房屋為其母親搭建云云，
  並非真實。
(5)綜上所述，原告主張系爭房屋之起造人為原告，被告無權占有
  系爭房屋，並請求被告返還房屋，並塗銷被告為房屋所有權之
  登記，為有理由，應予准許。
（二）原告請求不當得利100 萬元及按月賠償2 萬元，是否有理
      由？
 1、按依民法第952 條規定，善意之占有人，得為占有物之使用
    及收益，如不當得利之受領人為善意，則無返還之義務。占
    有人於占有物上行使之權利，推定其適法有此權利。又善意
    占有人依推定其為適法所有之權利，得為占有物之使用及收
    益。分別為民法第943 條、第952 條所明定。是占有人因此
    項使用所獲得之利益，對於所有人不負返還之義務，此為不
    當得利之特別規定，不當得利規定於此無適用之餘地。不動
    產占有人於其完成物權取得時效並辦畢登記時，就時效進行
    期間之占有，亦應解為有上述規定之適用，方能貫徹法律保
    護善意占有人之意旨。（最高法院58年度台上字第565 號判
    決意旨、最高法院77年度台上字第1208號判決意旨參照）。
 2、無法律上之原因而受利益，致他人受損害者，應返還其利益
    。雖有法律上之原因，而其後已不存在者，亦同，民法第
    179 條定有明文。依不當得利之法則請求返還不當得利，以
    無法律上之原因而受利益，致他人受有損害為其要件，故其
    得請求返還之範圍，應以對方所受之利益為度，非以請求人
    所受損害若干為準，無權占有他人土地，可能獲得相當於租
    金之利益為社會通常之觀念（最高法院61年台上字第1695號
    判例意旨參照）。又城市地方房屋之租金，以不超過土地及
    其建築物申報總價額年息百分之十為限。約定房屋租金，超
    過前項規定者，該管市、縣政府得依前項所定標準強制減定
    之。前開規定於租用基地，建築房屋，均準用之。土地法第
    97條第1 項、第105 條分別定有明文。又基地租金之數額，
    除以基地申報地價為基礎外，尚須斟酌基地之位置，工商業
    繁榮之程度，承租人利用基地之經濟價值及所受利益等項，
    並與鄰地租金相比較，以為決定，並非必達申報總地價年息
    百分之十最高額（最高法院68年台上字第3071號判例意旨參
    照）。
 3、被告自認於90年查到177 地號之地為其所有，搬遷進入系爭
    房屋居住，因此，在原告訴請被告返還系爭房屋之占有前，
    依據前開說明，係善意占有人，自應排除不當得利之適用，
    從而，被告於收受原告之催告前，應為善意占有人，被告應
    自受原告催告返還土地之日起，始成為惡意占有人，準此，
    原告訴請被告涉嫌竊佔罪嫌起，即原告到台北縣三峽分局製
    作調查筆錄即93年12月2 日起，請求給付相當於租金之不當
    得利，應屬有理由。
 4、被告占用系爭房屋係作為住家使用，有卷附於偵查卷之照片
    可按（見94發查字第130 號卷第6 、7 、8 頁），系爭房屋
    面積為115.7 平方公尺，房屋現值為107,600 元，有台北縣
    政府稅捐稽徵處96年1 月9 日北稅財二字第09600008566 號
    函在卷可按（見本院卷第86頁），本院斟酌系爭房屋坐落之
    位置、附近繁榮程度及被告僅供居住使用，認系爭房屋租金
    以房屋申報總價年息百分之八計算為宜，準此，原告請求相
    當於租金之不當得利為7,900 元，為有理由，逾此部份，應
    予駁回【計算式如下：（自93年12月2 日起至94年11月30日
    止（共335 天）107,600x0.08x （335/365）=7,900 元（元
    以下四捨五入）】。原告請求自94年12月1 日起至返還系爭
    房屋止，按月給付658 元之部分為有理由，逾此部份，應予
    駁回【計算式：7,900/12=658】。原告主張應依據原告與訴
    外人丁○○所租用之租賃契約2 萬元計算租金云云，然查，
    丁○○租賃房屋係作為幼稚園使用，包括5 間教室，核與本
    件情形不同，自不得依據原告與丁○○間租賃契約之約定，
    作為本件核定租金之依據。
 5、按所有人對於無權占有或侵奪其所有物者，得請求返還之，
    民法第767 條定有明文。被告無佔用之正當權源，占用系爭
    房屋，原告依據所有物返還請求權之規定，請求被告如主文
    所示之聲明，並依據不當得利及侵權行為之規定，請求被告
    按月給付相當於租金之不當得利，計算方式已如前述，洵屬
    有據，應予准許，逾此部份之請求，自屬無據，應予駁回。
五、因本案事證已臻明確，兩造其餘主張陳述及所提之證據，均
    毋庸再予審酌，附此敘明。被告主張土地永久交換使用契約
    契約書及土地租用契約書是臨訟偽造，核與本件爭點無關，
    自無調查之必要。
六、結論：原告之訴為一部有理由，一部無理由，依民事訴訟法
    第79條但書，判決如主文。
中　　華　　民　　國　　96　　年　　4 　　月　　30　　日
                  民事第三庭法    官　徐玉玲
以上正本係照原本作成
如對本判決上訴，須於判決送達後廿日內向本院提出上訴狀
中　　華　　民　　國　　96　　年　　4 　　月　　30　　日
                            書 記 官　朱家惠
